臺灣新竹地方法院刑事判決
110年度易字第472號
公  訴  人  臺灣新竹地方檢察署檢察官
被      告  孫復華


            林美珍


            林王吟


            林美玲



            黃昭煌


上列被告因偽造文書等案件，經檢察官提起公訴（109年度偵續
字第93號），本院判決如下︰
    主  文
孫復華共同犯使公務員登載不實罪，處有期徒刑肆月，如易科罰
金，以新臺幣壹仟元折算壹日。
林美珍共同犯使公務員登載不實罪，處有期徒刑參月，如易科罰
金，以新臺幣壹仟元折算壹日。
林美玲共同犯使公務員登載不實罪，處有期徒刑參月，如易科罰
金，以新臺幣壹仟元折算壹日。緩刑貳年。
黃昭煌共同犯使公務員登載不實罪，處有期徒刑參月，如易科罰
金，以新臺幣壹仟元折算壹日。緩刑貳年。
林王吟共同犯使公務員登載不實罪，處有期徒刑貳月，如易科罰
金，以新臺幣壹仟元折算壹日。緩刑貳年。
    事  實
一、孫復華與林美珍為夫妻；林王吟則為林美珍、林美玲之母，
    並為黃昭煌之前岳母。緣孫復華因本院107年度重訴字第77
    號清償借款事件，於民國107年6月28日，與債權人王宗恕以
    其應給付王宗恕新臺幣（下同）1,375萬6,500元，及自107
    年6月28日起至清償日止，按週年利率百分之五計算之利息
    之內容成立和解，當庭做成和解筆錄。嗣王宗恕於107年7月
    間執上開和解筆錄具狀向本院就孫復華所有附表所示之不動
    產及其他財產聲請強制執行強制執行（本院107年度司執字
    第2361號民事執行案件與107年度司執字第21901號民事執行
    事件併案執行），孫復華、林美珍、林美玲、林王吟、黃昭
    煌知悉上情後，林王吟、林美玲、黃昭煌則持內容不實之本
    票聲請本票裁定，復於107年11月23日向本院聲請併案強制
    執行，續於108年7月12日，因附表所示不動產經公告應買3
    個月仍無人應買，本院民事執行處以新院平107司執孟字第2
    1901號函請新竹縣新湖地政事務所就附表所示不動產辦理不
    動產塗銷查封登記，王宗恕則於上開民事執行案件中受償25
    8萬8839元。王宗恕又於108年7月19日具狀向本院聲請就附
    表所示之不動產為強制執行（即新竹地院108年度司執字第2
    5614號民事執行事件），詎孫復華、林美珍、林王吟、林美
    玲、黃昭煌收受上開本院民事執行處塗銷查封登記函之副本
    、獲悉附表所示不動產查封登記業已塗銷後，明知林王吟、
    林美玲、黃昭煌對孫復華實無債權，竟共同基於毀損債權及
    使公務員登載不實之犯意聯絡，推由林美珍於108年7月23日
    下午3時47分許，持事先製作之內容不實之土地登記申請書
    、土地改良物抵押權設定契約書等件，至位於新竹縣○○鄉○○
    路000號之新竹縣新湖地政事務所，申請以附表編號1至5所
    示土地為標的，設定擔保債權總金額為581萬5,770元之普通
    抵押權予林美玲、設定擔保債權總金額為557萬852元之普通
    抵押權予林王吟及設定擔保債權總金額為385萬6,482元之普
    通抵押權予黃昭煌，使該管公務員經形式審查後，將上開不
    實事項均登載在其職務所掌之土地登記謄本等公文書上，足
    生損害於地政機關對於土地登記管理之正確性及損害王宗恕
    實現債權。
二、案經王宗恕訴由臺灣新竹地方檢察署檢察官偵查起訴。　　
    理  由
壹、程序方面
一、本判決所引用之證據資料（詳後引用之各項證據），其中係
    屬傳聞證據部分，縱無刑事訴訟法第159 條之1 至第159 條
    之4 或其他規定之傳聞例外情形，因檢察官、被告孫復華、
    林美珍、林美玲、黃昭煌、林王吟均已同意做為證據使用（
    見本院卷第87-88、104頁），且本院審酌卷內並無事證顯示
    各該陳述做成時、地與周遭環境，有何致令陳述內容虛偽、
    偏頗之狀況後，也認為適當，依照刑事訴訟法第159 條之5 
    第1 項，應認有證據能力。
二、本院以下所引用之非供述證據，均與本件事實具有自然關聯
    性，且核屬物證、書證性質，又查無事證足認有違背法定程
    序或經偽造、變造所取得等證據排除之情事，復經本院依刑
    事訴訟法第164 、165 條規定踐行調查程序，況檢察官及被
    告5人對此部分之證據能力均不爭執，是堪認有證據能力。
貳、實體方面─事實認定　　　　
一、訊據被告孫復華等5人矢口否認有何使公務員登載不實、毀
    損債權之犯行，被告孫復華等5人均辯稱：孫復華真的有欠
    林王吟、林美玲和黃昭煌錢，所以才去設定抵押權保障債權
    等語。
二、經查：被告孫復華與被告林美珍為夫妻；被告林王吟則為被
    告林美珍、被告林美玲之母，並為被告黃昭煌之前岳母。緣
    孫復華於107年6月28日，與債權人王宗恕成立和解，並當庭
    製作和解筆錄嗣王宗恕執前揭和解筆錄向本院就被告孫復華
    所有之附表所示之不動產及其他財產聲請強制執行，由本院
    107年度司執字第2361號、21901號案件併案辦理。被告孫復
    華等5人知悉上情後，被告林王吟、被告林美玲、被告黃昭
    煌則分持本票裁定向本院聲請併案強制執行，嗣本院民事執
    行處於108年7月12日就如附表所示之不動產經公告應買3個
    月仍無人應買，函請新竹縣新湖地政事務所辦理不動產塗銷
    查封登記，王宗恕則於上開民事執行案件中受償258萬8839
    元。王宗恕又於108年7月19日向本院聲請對附表所示不動產
    為強制執行，本院以108年度司執字第25614號案件分案辦理
    。被告5人收受本院民事執行處108年7月12日新院平107司執
    孟字第21901函，獲悉附表所示不動產查封登記業已塗銷後
    ，推由被告林美珍於108年7月23日下午3時47分許，持事先
    製作之土地改良物抵押權設定契約書，至位於新竹縣○○鄉○○
    路000號之新竹縣新湖地政事務所，申請以附表編號1至5所
    示地號土地為標的，設定擔保債權總金額為581萬5,770元之
    普通抵押權予被告林美玲、設定擔保債權總金額為557萬852
    元之普通抵押權予被告林王吟及設定擔保債權總金額為385
    萬6,482元之普通抵押權予被告黃昭煌等節，業據被告5人所
    不爭執，復有本院107年度重訴字第77號和解筆錄（見他卷
    第16頁）、本院民事執行處107年司執字第2361號強制執行
    金額分配表（見他卷第29-32頁）、本院民事執行處108年7
    月12日新院平107年司執孟字第21901號函暨送達證書（見司
    執21901卷第18-19、26頁）、本院107年度司執字第21901號
    民事執行事件影卷、108年度司執字第25614號民事執行事件
    影卷各1宗、新竹縣新湖地政事務所108年11月11日新湖地登
    字第0000000002號函暨所檢附之土地登記申請書、土地建築
    改良物抵押權設定契約書等件（見他卷第90-100頁）、新竹
    縣新湖地政事務所109年10月15日新湖地資字第0000000274
    號函暨所檢附之地籍異動索引（見偵續卷第28-52頁）、新
    竹縣○○鄉○○段000○000○000○000○000地號之土地、新竹縣○○
    鄉○○段000○號之建物登記第一類謄本（見他卷第18-28頁）
    在卷可參，足徵上情為真。
三、被告5人固以前詞置辨。惟查，王宗恕於107年7月間具狀向
    本院就孫復華所有附表所示之不動產及其他財產聲請強制執
    行強制執行（本院107年度司執字第2361號民事執行案件與1
    07年度司執字第21901號民事執行事件併案執行），業據認
    定如前，被告林美玲、黃昭煌、林王吟則於109年1月21日偵
    訊中陳稱各借款予被告孫復華530萬元、320萬元、495萬元
    等語（見他卷第162頁），另被告孫復華分別開立同額本票
    予被告林美玲、黃昭煌、林王吟，渠等3人向法院聲請本票
    裁定確定後，據此就上開民事執行案件聲請併案辦理，並經
    本院107司執字第2361號執行事件製作分配表，列入債權分
    配表內，則有本院107年度司執字第21901號民事執行事件影
    卷、本院民事執行處107年司執字第2361號強制執行金額分
    配表（見他卷第29-32頁）在卷可參。然王宗恕主張被告孫
    復華與被告林美玲、黃昭煌、林王吟並無債權債務關係存在
    ，而對被告林美玲、黃昭煌、林王吟提起分配表異議之訴，
    經本院108年度訴字第473、472、474號民事判決以難認定渠
    等3人與被告孫復華間借貸款項之意思表示合致與交付借款
    之事實、且未能提出借款交付之確實證據等為由，判處本院
    107司執字第2361號執行事件製作分配表中渠等3人受分配金
    額部分均應予剔除，不得列入分配，經渠等3人不服提起上
    訴後，仍經臺灣高等法院109年度上易字第399號、381號、3
    83號駁回上訴，此有本院108年度訴字第473、472、474號民
    事判決、臺灣高等法院109年度上易字第399號、381號、383
    號民事判決在卷可參（見他卷第178-189頁；偵續卷第79-82
    頁背面、94-98、107-110頁）。王宗恕復對被告孫復華、林
    美玲、黃昭煌、林王吟提起確認就附表編號1-5所示土地設
    定之普通抵押權所擔保被告林美玲、黃昭煌、林王吟之債權
    均不存在，並塗銷普通抵押權登記之訴訟，亦經本院109年
    度重訴字第92號判決准予王宗恕所請，此有本院109年度重
    訴字第92號民事判決在卷可參（見偵續卷第83-89頁）。可
    見被告5人所辯被告孫復華與被告林美玲、黃昭煌、林王吟
    係因消費借貸債權債務關係因而就附表編號1-5所示土地設
    定普通抵押權乙情，實值懷疑。甚且，被告林美玲於109年6
    月17日偵訊中陳稱：借款時間是95年開始，借款到104年有5
    80萬元等語（見他卷第207頁），被告孫復華竟僅開立面額5
    30萬元之本票予被告林美玲，少於被告林美玲所稱之借款金
    額高達50萬元。被告黃昭煌於109年6月17日陳稱：我都把家
    庭用支給前妻林美卿，結果她拿去借給林美珍，這些事情我
    先前都不知道，所以在105年左右寫本票等語。而被告林王
    吟則稱：我都是陸續借款10萬、20萬等款項等語（見他卷第
    207頁），被告二人確實出借高額款項予被告孫復華，不僅
    未為任何紀錄、證明，甚且遲至108年7月方始設定普通抵押
    權作為擔保，實與出借款項時即需提供擔保之常情不符，是
    難認被告5人所辯為真。
四、從而，王宗恕確係依法取得和解筆錄而有執行名義，嗣被告
    孫復華既明知自己依法對告訴人負有債務，卻於受強制執行
    之際，與被告林美珍、林美玲、黃昭煌、林王吟共同製造假
    債權，辦理虛偽設定抵押權手續，使公務登載不實文書，渠
    等所為，應係為了被告孫復華能逃避王宗恕求償，並足以生
    損害於地政機關對於地政登記管理之正確性，至為灼然。
五、綜上所述，本件事證明確，應依法論處。　　
參、實體方面─論罪科刑
一、刑法214條、第356條自72年6月26日後均未修正，故於94年1
    月7日刑法修正施行後，所定罰金之貨幣單位為新臺幣，且
    其罰金數額依刑法施行法第1條之1第2項前段規定提高為30
    部，上開條文於108年12月25日修正公布之罰金數額調整換
    算後予以明訂，並無新舊法比較問題，先予敘明。
二、按刑法第214 條所謂使公務員登載不實事項於公文書罪，須
    一經他人之聲明或申報，公務員即有登載之義務，並依其所
    為之聲明或申報予以登載，而屬不實之事項者，始足構成（
    最高法院73年台上字第1710號判決意旨參照）。地政機關人
    員於人民申請辦理土地相關登記事項（包括買賣、贈與之移
    轉登記、抵押權設定登記），係依照申請人提出之書面資料
    即辦理登記，並不進行實質審查，是王宗恕業與已取得對被
    告孫復華之強制執行名義，且被告孫復華與被告林美玲、黃
    昭煌、林王吟間並無借款之事實，竟通謀虛偽約定假藉借款
    之名，由被告林美珍將附表編號1-5所示土地設定普通抵押
    權予被告林美玲、黃昭煌、林王吟，而使承辦之公務員將此
    等不實之事項登載於其職務上掌管之土地登記謄本等公文書
    ，且損及王宗恕實現債權。核被告所為，係犯刑法第214 條
    之使公務員登載不實罪、第356 條之損害債權罪。被告5人
    間具有犯意聯絡及行為分擔，均為共同正犯。被告5人以一
    行為觸犯上開數罪名，為想像競合犯，應依刑法第55條之規
    定，從一重之使公務員登載不實罪處斷。
三、被告林王吟為24年2月8日生，有個人戶籍資料查詢結果在卷
    可稽，其於本案犯行之際，係年滿80歲之人，爰依刑法第18
    條第3項規定，減輕其刑。　
四、爰審酌被告5人共同製造假債權，辦理虛偽抵押權設定登記
    ，足以生損害於地政機關對於地政登記管理之正確性及損害
    王宗恕實現債權，並妨礙國家強制執行公權力伸張，行為實
    有不該；復考量被告5人之犯後態度，及被告孫復華自承為
    教育程度為工專肄業，案發迄今沒有工作、收入，尚有一名
    智能障礙的小孩需扶養，經濟來源仰賴被告林美珍；被告林
    美珍自承教育程度為國中畢業，案發時無業，目前在麵包廠
    上班，月收入2萬9千元，尚有一名智能障礙的小孩需扶養，
    為家庭經濟來源；被告林美玲自承教育程度國中畢業，案發
    時與配偶從事電子代工，目前為服務業，月收入2萬9千元；
    被告黃昭煌自承教育程度為二專畢業，案發迄今在臺灣高鐵
    任職，月收入7萬元、被告林王吟則稱其不識字，目前退休
    ，平常生活靠老人年金補助及農保（見本院卷第112-113頁
    ），兼衡被告5人各自犯罪之動機、目的、告訴人對於刑度
    意見（見本院卷第55頁）等一切情狀，分別量處如主文所示
    之刑，並諭知如易科罰金之折算標準。
五、被告林美玲、黃昭煌、林王吟未曾因故意犯罪受有期徒刑以
    上刑之宣告，此有臺灣高等法院被告前案記錄表3份在卷可
    參，且被告3人應係念及與被告孫復華、林美珍間之親屬關
    係方始共為本件犯行，況被告林王吟年事已高，本院綜合各
    情，認被告林美玲、黃昭煌、林王吟經此刑之宣告後，應能
    知所警惕，而無再犯之虞，本院認其所受刑之宣告，以暫不
    執行為適當，爰依刑法第74條第1項第1款之規定，併予宣告
    緩刑2年，以啟自新。希冀被告林美玲、黃昭煌、林王吟此
    後能確實遵守法律，切勿再犯，否則若有下次，定當從重量
    刑。
據上論斷，應依刑事訴訟法第299條第1項前段，判決如主文。
本案經檢察官黃依琳提起公訴，檢察官黃嘉慧到庭執行職務。
中　　華　　民　　國　　110 　年　　11　　月　　30　　日
                  刑事第六庭法　官    林涵雯
以上正本證明與原本無異。
如不服本判決應於收受本判決後20日內向本院提出上訴書狀，上
訴書狀應敘述具體理由。上訴書狀未敘述上訴理由者，應於上訴
期間屆滿後20日內補提理由書狀於本院(均須按他造當事人之人
數附繕本 )「切勿逕送上級法院」。 
中　　華　　民　　國　　110 　年　　11　　月　　30　　日
                            書記官    林汶潔
附錄本案論罪科刑法條：
中華民國刑法第214條
明知為不實之事項，而使公務員登載於職務上所掌之公文書，足以生損害於公眾或他人者，處三年以下有期徒刑、拘役或一萬五千元以下罰金。　　　　　　　　　　　　　　　
附表：
財產所有人：孫復華    編號 土地坐落 面積（平方公尺） 權利範圍 1 新竹縣○○鄉○○段000地號 2,031.49 4分之1 2 新竹縣○○鄉○○段000地號 1256.58 4分之1 3 新竹縣○○鄉○○段000地號 1133.51 4分之1 4 新竹縣○○鄉○○段000地號 61.79 4分之1 5 新竹縣○○鄉○○段000地號 118.23 2分之1 編號 建號/基地坐落/建物門牌 建物面積（平方公尺） 權利範圍 1 暫編322/新竹縣○○鄉○○段000地號/新竹縣○○鄉○○路0段000號 一層：181.75 騎樓：10.22 合計：191.97 2分之1